【裁判字號】    98,上更(一),223
【裁判日期】    990331
【裁判案由】    妨害性自主
【裁判全文】
臺灣高等法院臺中分院刑事判決     98年度上更(一)字第223號
上  訴  人
即  被  告  李ＯＯ（年別資料詳卷）  
輔  佐  人  
即被告之兄  彭ＯＯ（年別資料詳卷）
指定辯護人  本院公設辯護人乙○○
上列上訴人因妨害性自主案件，不服臺灣苗栗地方法院94年度訴
字第451號中華民國95年12月21日第一審判決（起訴案號：臺灣
苗栗地方法院檢察署94年度偵字第3041號），提起上訴，經判決
後，由最高法院發回更審，本院判決如下：
    主  文
原判決撤銷。
李ＯＯ連續對於女子利用其心智缺陷，不知抗拒而為性交，處有
期徒刑年貳月。並於刑之執行前令入相當處所，施以治療，其
期間至治癒為止，但最長不得逾年。
    事  實
一、李ＯＯ明知其與代號00000000A號（年籍資料詳卷內密封袋
    ，下簡稱Ａ女）係鄰居關係，Ａ女有重度智能障礙，領有中
    華民國身心障礙手冊，為心智缺陷之人，平日若Ａ女之母00
    000000B（年籍資料詳卷內密封袋，下簡稱Ｂ女）有事外出
    時，會單獨留Ａ女在家。李ＯＯ竟基於利用Ａ女心智缺陷，
    不知抗拒而為性交之概括犯意，於94年1至5月間某2日之某
    時，及94年5月25日下午4時30分許，趁Ｂ女外出而獨留Ａ女
    在家，及Ａ女因有重度智能障礙而不知性關係為何物，亦不
    知抗拒之情況下，在Ａ女之住處房間內，連續與Ａ女為性交
    3次得逞。嗣於94年5月25日下午5時許，Ｂ女返家在樓梯間
    遇到甫對Ａ女性交完畢之李ＯＯ，因察覺有異，經質問Ａ女
    始獲悉上情，嗣並報警而查獲。
二、案經苗栗縣警察局頭份分局報請臺灣苗栗地方法院檢察署檢
    察官偵查起訴。
    理  由 
壹、證據能力方面
一、按被告以外之人於偵查中向檢察官所為之陳述，除顯有不可
    信之情況者外，得為證據，刑事訴訟法第159條之1第2項定
    有明文。故被告以外之人於偵查中向檢察官所為之陳述，其
    性質要屬傳聞證據，但依該項立法理由之說明，現階段刑事
    訴訟法規定檢察官代表國家偵查犯罪、實施公訴，依法其有
    訊問被告、證人及鑑定人之權，證人、鑑定人且須具結，而
    實務運作時，偵查中檢察官向被告以外之人所取得之陳述，
    原則上均遵守法律規定，不致違法取供，其可信性極高，為
    兼顧理論與實務，在除顯有不可信之情況者外，被告以外之
    人於偵查中向檢察官所為之陳述，得為證據。所謂「顯有不
    可信之情況」，係指陳述是否出於供述者之真意，有無違法
    取供情事之信用性而言，故應就偵查筆錄製作之原因、過程
    及其功能等加以觀察其信用性，據以判斷該項陳述是否有顯
    不可信之情況，並非對其陳述內容之證明力如何加以論斷（
    最高法院94年度臺上字第629號判決意旨參照）。證人Ａ女
    、Ｂ女於偵查中向檢察官所為之陳述，業經檢察官諭知具結
    之義務及偽證之處罰後具結，且檢察官亦無何違法取供之顯
    不可信之情況，依上開規定，自有證據能力。
二、復按被告以外之人於審判外之陳述，雖不符第159條之1至之
    4 之規定，而經當事人於審判程序同意作為證據，法院審酌
    該言詞陳述或書面陳述作成時之情況，認為適當者，亦得為
    證據。當事人、代理人或辯護人於法院調查證據時，知有第
    159條第1項不得為證據之情形，而未於言詞辯論終結前聲明
    異議者，視為有前項之同意，刑事訴訟法第159條之5定有明
    文。本件證人Ｂ女、彭水Ｏ（已於95年6月2日死亡）於警詢
    之證詞，其性質雖均屬傳聞證據，然該警詢筆錄之內容，業
    經原審及本院審理時予以提示並告以要旨，且各經檢察官及
    被告、輔佐人、公設辯護人表示意見，當事人已知上述筆錄
    乃傳聞證據，且均未於言詞辯論終結前對該等筆錄內容異議
    ，依刑事訴訟法第159條之5第2項之規定，前開證人Ｂ女、
    彭水Ｏ於警詢所為之陳述，已擬制同意其有證據能力，而本
    院審酌上開陳述與證述作成時之情況，並無違法取證之瑕疵
    ，認以之作為證據應為適當，揆諸上開規定，前開證人Ｂ女
    、彭水Ｏ於警詢所為之陳述，應有證據能力。
貳、實體方面      
一、訊據被告李ＯＯ對於94年1至5月間某2日之某時與被害人Ａ
    女發生性關係2次，及94年5月25日下午5時許，在被害人Ａ
    女住處樓梯間遇到被害人Ａ女之母親Ｂ女返家等情固坦承不
    諱，惟矢口否認有何妨害性自主之犯行，辯稱：被害人Ａ女
    雖是身心障礙者，但其仍有性慾需求，被害人Ａ女係出於自
    願與其發生性交行為，其2人是兩情相悅的；且其於4月25日
    因車禍住院回家後，即臥病在床，而5月25日當時，是Ａ女
    在其住處樓上向其招手，要其上樓，其當時拄拐杖一拐一拐
    地上去到2樓時，從窗戶那邊看到Ａ女的母親回來，其就下
    樓，根本還沒有上樓到Ａ女住處內，又其當時因腳受傷，若
    沒有柺杖即無法站立，故其無法將Ａ女壓在桌上並壓住她雙
    手的方式，對Ａ女為性交行為云云。然查：
(一)、上開犯罪事實，業據被害人Ａ女於偵查中證稱：「（阿忠為
    何去你家？）因為我媽媽不在家時，他趁機會上去樓上，他
    到我的房間裡，他將我壓在桌子上，將我的二隻手在桌子上
    壓著，動都不能動，我說我不要給你，你偏偏要這樣子，他
    就會出圓圓的東西擦在他下面的那裡，男生上廁所的地方，
    我就說我不要給他，他硬將我的褲子脫下來刺進去，弄得我
    好痛好痛。」、「（他將你刺進去多久？）沒有多久。」、
    「（之後你媽媽是不是就回來了？）是。」、「（你說阿忠
    有將你刺進去，這種情形有幾次？）2、3次，好像有3次。
    」等語（參見94年度偵字第3041號卷第17頁）；及於原審審
    理時證稱：「（去好幾次做什麼？）他去的時候，就把我壓
    在桌子上，他就壓我這兩個東西，把我壓的緊緊的，我連動
    都不能動。」、「（你是跟被告發生幾次親密關係後才通這
    次電話？）好像3次。」、「法官你注意聽我講給你聽，阿
    忠在我身上有發生很多東西，他上來的時候，他把我兩隻手
    ，把我身上裡面這兩顆東西壓得緊緊的，連放都不會放，我
    就跟阿忠說，阿忠，你壓得妹妹這兩顆，難道妹妹不會痛嗎
    ？被你壓得透氣都不出來，連話都講不出來，然後他就去我
    那裡壓一壓就走了，連半句話都沒有說。」、「（被告有無
    以男生上廁所的地方刺你？）有，他用他那東西放在我裡面
    去，弄得很大力，我跟阿忠說你弄得我痛的要死，他還笑笑
    的說。」、「（有無跟媽媽說阿忠欺負你？）有，都有講。
    」、「（阿忠說你願意的？）我沒有願意。」、「（你剛提
    到要道歉，為何他要道歉？）因為我上廁所時，覺得上廁所
    的地方有點痛，這是他造成的。」、「我要討回公道，我就
    是為這目的來的。」、「（你跟被告發生關係是你自願的或
    他強迫的？）不是我自己願意的。」、「（發生關係時你穿
    著褲子或裙子？）穿裙子。」、「（是誰幫你脫內褲的？）
    是阿忠幫我脫的，不是我。」、「（阿忠要把小便的地方放
    到你尿尿的地方時，他有無問你可不可以？）對，要經過我
    同意，沒有經過我同意。」、「我沒有說謊，我發誓我從來
    沒有說謊。」、「（你知道他會被判重刑，你還是要說他對
    你做這件事沒有經過你同意？）對。」、「（確定？）確定
    ，我可以發誓。」、「（你剛說阿忠與你發生3次關係，你
    也說阿忠沒有經過你同意把他尿尿的地方放進去你尿尿的地
    方，既然第一次你沒有同意，為何第二次第三次你會跟他發
    生性關係？）就是他來的那一次，我就開始痛了。」、「（
    後來他跟發生關係時，你有無拒絕？）有。」、「（第二次
    第三次你還會不會痛？）還是跟以前一樣會，好像裡面會痛
    。」、「（你喜不喜歡跟阿忠做這種事？）我不喜歡。」、
    「（為何不喜歡？）因為不能強迫的。」、「（他如何強迫
    你？）有一次他到樓上告訴我說妹妺，是阿忠自己講出來的
    ，我就說我不要，他偏偏要，我就說我不，他就勉強我，一
    直逼我。」、「（阿忠要把他尿尿的地方放進你尿尿的地方
    時，你有無反抗？）有，我有反抗。」、「（你不是心甘情
    願跟他發生關係？）不是。」等語綦詳（參見原審95年8月
    31日審判筆錄第6、8、10、11、16、17、18、19、20頁），
    並有驗傷診斷書1份及相片1張可資佐證。
(二)、被告李ＯＯ於93年10月19日因受有左側脛骨、腓骨開放性骨
    折，左側臏股骨折併韌帶斷裂，左側小腿深部撕裂傷等傷害
    ，至苗栗縣財團法人為恭紀念醫院（下稱為恭醫院）接受緊
    急開放性復位手術及內固定術、傷口深部創傷處理；於93年
    10月28日再行左膝韌帶修補手術治療，93年11月4日出院，
    共住院17日；復於94年2月24日拔除鬢骨內固定，於94年2月
    24日出院。被告於93年10月19日手術後6個月內，在沒有拐
    杖輔助情形下無法獨自站立施暴等情，有為恭醫院診斷證明
    書影本2份、該院94年10月20日為恭醫字第0940001048號函
    附病歷摘要說明1份附於原審卷可稽（原審卷第23、24、33
    、34頁）。惟依被害人Ａ女上開證述，被告係將Ａ女身體壓
    在桌上，並非以2人站立之姿勢為性交行為，則當時被告身
    體已有支撐，此與其走路是否需依靠拐杖已無關聯。故上開
    被告之診斷證明書及病歷摘要說明尚難資為有利於被告之認
    定。
(三)、被害人Ａ女有重度智障，而領有身心障礙手冊，此有中華民
    國身心障礙手冊影本1份附於偵查卷（證物袋）可按。且經
    原審囑託為恭醫院鑑定被害人Ａ女於案發時是否明瞭性行為
    之意義及是否有性慾需求？該院鑑定結果認：「目前判斷被
    害人Ａ女案發當時應不明瞭性行為之意義（被害人並不知道
    加害人李ＯＯ當時抓她胸部與下體的原因，也不知道為何要
    戴保險套，期間沒有喜悅或者快感，僅有疼痛與不適，不敢
    拒絕是因為怕對方生氣，被害人沒有壓力處理的能力）；依
    目前的資料與心理測驗之評估，被害人Ａ女應無性慾需求（
    不曾對異性或同性有性幻想，不曾想要與異性或同性有性接
    觸，不曾有手淫的行為，與被告李ＯＯ之性行為中也沒有愉
    悅或興奮）。」有為恭醫院94年12月16日函附之司法鑑定報
    告書1份附於原審卷（第54頁）可參，並經實施該鑑定之醫
    師吳四維於原審審理時證稱：「瞭解性慾需有一定的判斷能
    力，不是只有慾望本能而已，是否瞭解性慾與智能有相關性
    ，性慾望是本能，但執行上須有一定認知能力去執行，所以
    一旦智能偏低，可能無法執行性慾所附帶的意義，包含為何
    想要發生性行為及為何要找男生，這要有一定的執行能力。
    」、「（雖然智能有障礙，但也有性慾本能，只是他不了解
    其意義？）對，性慾本身是本能，她會有，但她不會理解其
    意義，像肚子餓，但智能痴呆的人可能不會瞭解這叫肚子餓
    ，他的腦袋無法判斷這是肚子餓，所以他可能沒有辦法去判
    斷。」、「（智能在輕度及中度障礙應該還有認知，重度就
    沒有認知，就你所鑑定，Ａ女對於性慾是否仍有認知？）不
    管輕中重度都有這樣的本能，但認知能力上在中度以下確實
    其判斷力就是有問題，故其障礙是存在的，但輕度的障礙在
    於他還足以在一般人社會中達低標準，但中度就沒有辦法。
    」、「（智能與同意能力有無關聯？）智能最重要的解釋是
    在對環境的判斷能力及執行兩項加起來，所以認知及同意能
    力是不同問題。他有這個認知，但同意能力就不見得一定還
    有的，也就是說，這兩個同時是低的，所以他的認知能力判
    斷能力本來就不好，所以他理解一部分，又不是很清楚，他
    的同意能力相對就會受到影響，所以認知及解決能力是在一
    起去認定一個人的智能，所以他是在中度的智能障礙下，這
    兩個部分都是有缺失的，所以他認知能力有缺陷，同意能力
    就會有缺陷，認知能力就等於環境判斷能力，同意能力就等
    於是執行能力。」、「（就鑑定報告結果，是否確定Ａ女她
    沒有辦法瞭解性的意義？）是。」、「（鑑定報告中，你認
    定Ａ女沒有性慾需求的評估，現在你是否有認定此結論？）
    我當時認定不是沒有性慾本能，是執行能力問題，不是本能
    ，所以我現在還是這樣認定。」等語明確（見原審卷第218
    至220頁、第226頁），足見被害人Ａ女對於認知性行為之意
    義及執行性行為之能力，均有所缺陷，且於案發時並不明瞭
    性行為之意義，亦無性慾需求及性行為之愉悅。則被害人Ａ
    女在被告對其為性交行為時，應係處於不知抗拒之狀態。
(四)、按認定犯罪事實所憑之證據，並不以直接證據為限，即綜合
    各種間接證據，本於推理作用，為認定犯罪事實之基礎，如
    無違背一般經驗法則，尚非法所不許；又採用間接證據時，
    必其所成立之證據，在直接關係上，雖僅足以證明他項事實
    ，而由此他項事實，本於推理之作用足以證明待證事實者，
    方為合法（參照最高法院44年台上字第702號、32年上字第
    67號判例意旨）。查被害人Ａ女曾將前開經過，告知其母親
    Ｂ女，業據證人Ｂ女於偵查中及原審審理時證述屬實，且證
    人Ｂ女於偵查時證稱：「（警訊中稱，你在今年5月25日〈
    筆錄誤載為24日〉在你們家的樓梯間，碰見李ＯＯ？）是。
    」、「我遇見他是下午4點50分左右，我在我家的3樓左右的
    樓梯遇見的，我還問他說，拿著柺杖還去樓上，他沒有回應
    我，我也就上樓回去了。」、「（回家後看見情形如何？）
    我門一開，我就叫我女兒，但她沒有回我，我就直接到她們
    房間，她正要將房門關上時，被我看見她沒有穿褲子，我問
    她說，為何將二條褲子脫掉，她一直說沒有啊、沒有啊，好
    像很怕的樣子，我問她說，是不是〈胖子〉有上來，她也說
    沒有啊，我就跟她說，你不說實話，我要打電話給警察，我
    正要打電話時，她就哭著跟我說不要啦、不要啦，她接著就
    跟我說，〈胖子〉有上來家裡，對她這樣跟她脫褲子。」等
    語；及於原審審理時證稱：「（你所見情形為何？）我從外
    面來，上到4樓，在樓梯間遇到被告，我就問地去樓上幹嘛
    ？他也笑笑的，我也沒有察覺什麼，回去後發覺門怎麼沒有
    鎖，一進去叫我女兒，她沒有回答我，我就衝到他房間，看
    到我女兒沒有穿褲子，從小到大沒有這種情形，我問她做什
    麼，她說沒有，我問是不是阿忠上來，她說沒有，我就覺得
    情形不對。結果我想下去找被告媽媽講，她媽媽不在，我直
    接下去找彭代書，他也不在，我那時就當作沒有事，先去做
    晚課，之後我跟他媽說，被告也是不承認，後來他就說以前
    他有，今天沒有。我問他要怎麼辦，他媽也一直責備他，他
    媽媽就上來要我原諒被告。我和我女兒都一起洗澡，我幫她
    洗下部時，她說很痛，我以為是痔瘡，不知道原來很久之前
    就有發生這種事。」、「（後來當天案發後，有無問你女兒
    以前有無發生過？）我女兒說被告把她壓在桌上強脫她褲子
    。」、「（有無說發生過幾次？）我女兒說好幾次。」、「
    （你有無問你女兒為何沒有告訴你？）李ＯＯ叫我女兒不要
    說，若說就要打他。」、「（你說被告欺負你女兒，你女兒
    有無說為何不反抗拒絕？）她說她很怕。」、「（你女兒會
    不會說謊？）看情形，她說謊不會哭，會哭就不是，她是很
    樂觀的人，不會隨便說謊。」、「（根據警、偵訊筆錄，你
    在樓梯間看到被告是在94年5月25日下午5時？）對，就是那
    天。」、「（你說你女兒那樣是指被告有對你女兒性交？）
    對，我問女兒她講的。」、「（你是在幫她洗澡時發現？）
    對，她說她下體很痛。」等語明確（參見原審95年11月2日
    審判筆錄第4、5、6、7、8頁）。參諸證人Ｂ女之上揭證言
    ，就「被告對被害人Ａ女為性交」之待證事實，固屬傳聞證
    據，然就其於94年5月25日下午所見情況及其與Ａ女相處情
    形之證述，則為間接之情況證據。又證人彭水Ｏ於警詢時亦
    證稱：94年5月25日，Ｂ女有至其住處找其商談Ａ女的性侵
    案，所以其就到Ｂ女住處等語，顯見證人Ｂ女前開就其於94
    年5月25日目擊情形所為之證述，應係屬實。
(五)、至被告雖於原審審理中提出被害人Ａ女於95年4月2日下午5
    、6時許撥打電話給被告之錄音光碟1片及譯文1份，並欲以
    之證明被害人Ａ女係有性慾需求之人。惟查，被害人Ａ女於
    原審審理時對其曾於上開時間撥打電話給被告，而電話談話
    內容亦如卷附譯文內容所示，固經原審當庭勘驗屬實，並據
    被害人Ａ女於原審審理時自承不諱（參見原審95年8月7日準
    備程序筆錄第2、3頁、同年8月31日審判筆錄第4、5、6頁）
    ，然參諸上揭電話錄音時間係95年4月2日，正值本案原審審
    理期間，而其電話譯文內容，亦處處可見係由被告主動引導
    問題，且均與本件案情有關，其談話內容顯與一般電話講話
    內容常情相違，堪認該通電話內容係被告於原審審理中為使
    法院認定被害人Ａ女係有性慾需求，且係被害人Ａ女自願與
    其發生性關係，而利用被害人Ａ女係智能障礙者，不明瞭性
    行為之意義，在被告刻意引導話題下回答被告所需的答案。
    本件既如前所述，被害人Ａ女因係重度智能障礙之人，造成
    認知性行為意義能力及執行性行為能力均有缺陷，致案發時
    不明瞭性行為之意義，且無性慾需求，則被害人Ａ女在被告
    刻意引導話題下回答上揭譯文內容，衡情自有可能，是尚無
    法據此即認定被害人Ａ女係有性慾需求，及本件係被害人Ａ
    女出於自願與被告發生性交行為。
(六)、另被告雖罹有中度精神病，有其中華民國身心障礙手冊影本
    在卷可按，惟被告經原審送請為恭醫院施以精神鑑定，鑑定
    結果認被告於行為當時應未達修正前刑法第19條所稱之「心
    神喪失」（即現行刑法第19條第1項所指「不能辨識其行為
    違法或欠缺依其辨識而行為之能力」）與「精神耗弱」（即
    現行刑法第19條第2項所指「辨識行為違法或依其辨識而行
    為之能力，顯著減低」）之程度，此有為恭醫院94年11月22
    日（94）為恭醫字第0940001193號函附之司法鑑定報告書1
    份附於原審卷（第42頁以下），顯見被告於行為當時，並無
    因精神障礙，致不能辨識行為違法或欠缺依其辨識而行為之
    能力，亦無因此致其辨識行為違法或依其辨而行為之能力，
    顯著減低之情形。
(七)、綜上所述，被告之辯解無非事後卸飾之詞，不足採信，事證
    明確，其犯行洵堪認定。
二、論罪科刑
(一)、刑法之新舊法比較：按刑法業於94年2月2日經修正公布，並
    於95年7月1日起施行，被告於行為後，法律已有變更。且按
    行為後法律有變更者，適用行為時之法律；但行為後之法律
    有利於行為人者，適用最有利於行為人之法律，刑法第2條
    第1項定有明文；復按比較新舊法，應就罪刑有關之共犯、
    未遂犯、想像競合犯、牽連犯、連續犯、結合犯，以及累犯
    加重、自首減輕暨其他法定加減原因（如身分加減）與加減
    例等一切情形，本於統一性及整體性原則，綜其全部罪刑之
    結果而為比較（最高法院95年5月23日第8次刑庭會議決議參
    照）。而新修正刑法已刪除第56條連續犯之規定，此刪除雖
    非犯罪構成要件之變更，但顯已影響行為人刑罰之法律效果
    ，自屬法律有變更。依修正前刑法第56條規定，基於概括犯
    意所觸犯同一罪名之數行為，在法律上評價為1罪，而修正
    刪除刑法第56條之規定後，該數行為即依數罪併罰之規定分
    論併罰，則依新修正刑法第2條第1項規定，比較新、舊法結
    果，以修正前之規定有利於被告，故應適用較有利於被告之
    行為時法律。
(二)、查被害人Ａ女對於認知性行為之意義及執行性行為之能力，
    均有所缺陷，則被害人Ａ女在被告對其為性交行為時，應係
    處於不知抗拒之狀態，已如前述。故核被告所為，係犯刑法
    第225條第1項之乘機性交罪（該法條修正前後僅係文字之修
    正，刑度並未變更，應逕行適用現行有效之法律）。公訴人
    起訴意旨認被告係犯刑法第221條第1項之強制性交罪嫌云云
    ，容有誤會，惟基本社會事實相同，爰依法變更起訴法條。
    被告先後3次犯行，時間緊接，犯罪構成要件相同，顯係基
    於概括之犯意反覆為之，為連續犯，應依修正前刑法第56條
    之規定，論以1罪，並加重其刑。
三、原判決認被告罪證明確，因予論罪科刑，固非無見，惟原判
    決有下列可議之處：
(一)、被害人Ａ女在被告對其為性交行為時，應係處於不知抗拒之
    狀態，故被告前開所為，應係犯刑法第225條第1項之乘機性
    交罪，業已詳述如前。惟原判決認被害人Ａ女雖為精神耗弱
    之人，惟並非完全喪失欲與被告進行性交行為與否之自主決
    定權，仍有同意能力，而認被告係犯刑法第222條第1項第3
    款之加重強制性交罪，尚有未洽。
(二)、按刑法關於拘束人身自由保安處分之強制治療，原於第91條
    之1規定：「犯第221條至第227條、第228條、第229條、第
    230 條、第234條之罪者，於裁判前應經鑑定有無施以治療
    之必要。有施以治療之必要者，得令入相當處所，施以治療
    。前項處分於刑之執行前為之，其期間至治癒為止。但最長
    不得逾3年。前項治療處分之日數，以1日抵有期徒刑或拘役
    1日或第42條第4項裁判所定之罰金數額。」嗣該條文於94年
    2月2日修正公布，並自95年7月1日施行，將上開規定修正為
    ：「犯第221條至第227條、第228條、第229條、第230條、
    第234條、第332條第2項第2款、第334條第2款、第348條第2
    項第1款及其特別法之罪，而有下列情形之一者，得令入相
    當處所，施以強制治療：一、徒刑執行期滿前，於接受輔導
    或治療後，經鑑定、評估，認有再犯之危險者。二、依其他
    法律規定，於接受身心治療或輔導教育後，經鑑定、評估，
    認有再犯之危險者。前項處分期間至其再犯危險顯著降低為
    止，執行期間應每年鑑定、評估有無停止治療之必要。」修
    正後之規定雖將刑前治療改為刑後治療，但治療期間未予限
    制，且執行治療處分之日數，復不能折抵有期徒刑、拘役或
    同法第42條第6項裁判所定之罰金額數，較修正前規定不利
    於被告；是關於強制治療，應以修正前刑法第91條之1較有
    利於被告（最高法院98年度台上字第7246號、第7138號、第
    6814號判決意旨參照）。故本案於裁判前應鑑定被告有無施
    以治療之必要，如有施以治療之必要，即得令入相當處所，
    施以治療。惟原判決未比較新舊法並適用較有利於被告之修
    正前刑法第91條之1規定，而謂「被告行為後，刑法第91條
    之1性侵害治療處分之規定，業於94年1月7日修正公布，並
    於95年7月1日施行，由刑前治療改為刑後治療，故如行為時
    在舊法，審理期間依舊法囑託鑑定機關鑑定結果，認有施以
    治療之必要，而裁判時在新法施行後，依新法之程序，則已
    不得本於舊法囑託鑑定機關鑑定結果，於裁判時諭知被告應
    於刑之執行前令入相當處所施以強制治療，是本件爰不諭知
    被告應於刑之執行前令入相當處所施以強制治療。」云云，
    自有違誤。
        被告上訴意旨仍執前詞否認犯罪，雖無理由，惟原判決
    既有上開可議之處，即屬無可維持，自應由本院予以撤銷改
    判。爰審酌被告於行為當時為已婚之人，對與其具有鄰居關
    係被害人Ａ女，理應加以愛護、照顧，竟為滿足一己性慾，
    對不明瞭性行為意義而不知抗拒之被害人Ａ女為性交行為3
    次，嚴重破壞社會善良風俗，且影響被害人Ａ女日後人格之
    健全發展甚鉅，暨被告犯罪之手段及其非經由和解賠償被害
    人Ａ女，而係經由法院判決其應賠償被害人Ａ女新臺幣100
    萬元確定，有本院96年度上易字第190號判決、臺灣苗栗地
    方法院96年度訴字第60號判決正本各1份附於本院卷可參等
    一切情狀，量處如主文第2項所示之刑。另按94年2月2日修
    正公布，95年7月1日施行前之刑法第91條之1關於犯乘機性
    交等罪應於刑之執行前強制治療之規定，於修正施行後，將
    刑前治療改為刑後治療，但治療期間未予限制，且執行治療
    處分之日數，亦無得折抵刑期之明文，依刑法第2條第1項規
    定比較新舊法後，以修正前之規定有利於被告，業如前述。
    故本件被告所犯刑法第225條第1項之乘機性交罪，依法即應
    於裁判前鑑定有無施以治療之必要，又經原審囑託為恭醫院
    就被告有無施以治療之必要進行鑑定，經該院就被告個案生
    活史、性經驗及性創傷經驗、家庭關係、外觀檢查與臨床精
    神狀態評估、心理測驗、精神科診斷等項目鑑定結果，認定
    結論為：「若個案確有此性侵害行為，依STATIC-99得1分，
    個案其性侵害再犯危險程度為中低再犯危險程度，可治療程
    度屬於低等，目前的認知能力差，表達能力差，有性成癮與
    性偏差異常的傾向，無酗酒與吸毒傾向，家庭監督與教育力
    量較差，自我改變的動機與改變能力薄弱，有危險性行為傾
    向，建議其需加強法律常識與道德判斷能力的教育，學習性
    需求與克制衝動的處理技巧，要求家庭多一些監督與關懷，
    雖然其再犯率為中低等，但個案自我改變能力差、認知能力
    下降、自我衝動控制能力不佳，且家庭支持與教育的能力較
    差，所以整體而言認為個案應有接受強制治療的必要。」有
    該院94年11月22日（94）為恭醫字第0940001193號函附之司
    法鑑定報告書1份附於原審卷（第42頁至48頁）可參，本院
    參酌上情及卷附證據資料認被告既然自我改變能力差、認知
    能力下降、自我衝動控制能力不佳，且家庭支持系統薄弱，
    故有令其接受治療之必要，爰依修正前刑法第91條之1第1項
    、第2項之規定，併予宣告被告應於刑之執行前，令入相當
    處所施以治療，其期間至治癒時為止，但最長不得逾3年，
    以矯正其偏差之性侵害心理及行為。
據上論斷，應依刑事訴訟法第369條第1項前段、第364條、第299
條第1項前段、第300條，刑法第2條第1項、第225條第1項、修正
前刑法第56條、第91條之1第1項、第2項，判決如主文。
本案經檢察官甲○○到庭執行職務。
中    華    民    國    99    年    3     月    31    日
            刑事第八庭  審判長法  官  羅  得  村
                              法  官  郭  瑞  祥
                              法  官  簡  源  希
以上正本證明與原本無異。
如不服本判決應於收受送達後十日內向本院提出上訴書狀，其未
敘述上訴之理由者，並得於提起上訴後十日內向本院補提理由書
（均須按他造當事人之人數附繕本）「切勿逕送上級法院」。

                              書記官  陳  俞  豪

中    華    民    國    99    年    3     月    31    日
附錄論罪科刑法條：
刑法第225條第1項
對於男女利用其精神、身體障礙、心智缺陷或其他相類之情形，
不能或不知抗拒而為性交者，處3年以上10年以下有期徒刑。

司法院資訊處製作；財團法人民間司法改革基金會備份。
